【裁判字號】    92,上易,245
【裁判日期】    921111
【裁判案由】    給付工程款
【裁判全文】
臺灣高等法院臺南分院民事判決  九十二年度上易字第二四五號  Ｊ
      上  訴  人  黃秋柑即臺南縣私立長春生活養護之家
      被 上 訴人  甲  ○  ○.
右當事人間請求給付工程款事件，上訴人對於中華民國九十二年七月二日台灣台南地
方法院第一審判決（九十一年度訴字第二０三九號）提起上訴，經本院於中華民國九
十二年十月二十八日言詞辯論終結後，判決如左：
    主    文
上訴駁回。
第二審訴訟費用由上訴人負擔。
    事    實
甲、上訴人方面：
一、聲明：求為判決：(一)原判決廢棄。(二)被上訴人在第一審之訴及假執行之聲請均駁
    回。
二、陳述：除與原判決記載相同者，茲引用之外，補稱略以：
(一)、訴外人黃明正於九十一年六月十二日方加入長春養護之家為合夥人。依社會上一
    般經驗法則言，六月十二日加入合夥前是否得以獲准加入及加入後是否參與經營
    及職位為何均屬未知，訴外人黃明正於此時並不具備長春養護之家任何身分，此
    際黃明正根本無從持長春生活養護之副董事長名片與被上訴人洽談承攬契約，更
    不可能向李明川陳稱「要弄一些老人過去那邊住，只是暫時性的」，黃秋柑於此
    時亦無從授權予不具備長春養護之家任何身分之黃明正出面成立承攬及租賃契約
    ，是以被上訴人及李明川前揭陳稱均與黃明正當時不具備長春生活養護之家任何
    身分所表徵之客觀狀態不符，其前揭陳述顯屬虛偽。是以，該工程糾紛地點非上
    訴人承租，亦與長春生活養護之家無關。
(二)、黃明正與被上訴人間並無將原為汽車買賣處所改裝成老人安養之合意：
  (1)黃明正先與被上訴人訂立承攬「台塑汽車裝潢與砌磚工程」契約，此有「台塑汽
    車裝潢與砌磚工程」估價單可證，自「台塑汽車裝潢與砌磚工程」估價單內容觀
    之，承攬標的僅新台幣（下同）一十四萬八千元之工程，其裝潢之項目內容亦與
    一般之室內裝潢相同，自該項目觀之，該工程亦難供老人安養使用，原判決對此
    有利於被上訴人之證據忽置未理，應有理由不備之違誤。又承攬標的清楚明確為
    「台塑汽車裝潢與砌磚工程」並無任何有關「老人安養之家」之文意，則訴外人
    黃明正與被上訴人甲○○間所訂立承攬契約之標的為「台塑汽車裝潢與砌磚工程
    」，契約文字業已表示當事人真意，本無須別事探求，即不得反捨契約文字而將
    稱攬標的「台塑汽車裝潢與砌磚工程」曲解為「老人安養之家」。
  (2)黃明正與被上訴人先訂立「台塑汽車裝潢與砌磚工程」承攬契約後，再與李明川
    訂立租賃契約，由此一訂約之先後次序亦可知黃明正訂立承攬契約本來即是要將
    後來承租之台塑汽車位址改裝如前揭估價單內容所示，與長春養護之家有何關係
    ？況長春養護之家內仍有空地足供建安養所，根本無須另尋他處租地。
(三)、上訴人於如附圖超收場地內之設備，自申請日至發放執照僅一個半月即可取得執
    照，而足以供老人安養用，上訴人並無另尋場地並另行支出五十餘萬在系爭場地
    裝潢之必要：
  (1)長春養護之家後面（如附圖甲、乙斜線部分）即在台南縣佳里鎮○○里○○路一
    六五號及一六五之一號建有一層樓建物各一棟，該二棟建物於八十九年三月九日
    即取得建物使用執照，此有建物使用執照申請書影本二紙及台南縣政府工務局核
    發證明乙紙可證，依台南縣政府工務局函示內容該建物工程造價為二百四十五萬
    元。
  (2)台南縣社會局承辦人員李耀煌於九十一年九月二十五日經被上訴人之檢舉在長春
    養護之家後面查獲超收之老人即安置於長春養護之家後面之台南縣佳里鎮○○里
    ○○路一六五號及一六五之一號建物內。
  (3)上訴人自現有設備於一個半月即可取得八十床，上訴人並無另尋場地並另行支出
    五十餘萬在係爭場地裝潢之必要：
    上訴人部分超收場地內之現有設備，自上訴人於九十一年十一月七日申請至九十
    一年十二月二十七日發放執照僅需花費數千元申請費用及僅需一個半月即可取得
    「台南縣私立公園老人養護之家」及「台南縣私立公佳里老人養護之家」二張執
    照，此有立案證書及台南縣政府函各二紙可證。從前揭申請程序之迅速性、程序
    花費甚少及立案證書所載收容之人數合計共八十人可證明：上訴人從現有設備於
    一個半月即可申請八十床之收容床數，已足以因應超收之部分，上訴人並無另尋
    場地並另行支出五十餘萬在係爭場地裝潢之必要。
  (4)系爭地點坪數不大，是否足夠收容超收之老人容有疑義，又係爭地點無門牌，申
    請上並不合法，且上訴人養老院裡所有之老人行動上並不方便，若要將之轉移至
    系爭地點，並非易事。
(四)、系爭建物內現場施做之工程（裝潢及設備）並不符合供老人安養使用：
    依卷內台灣省建築師工會台南辦事處對系爭建物裝潢工程鑑定價格所拍攝之照片
    ，該裝潢工程並不符合供老人安養使用。
(五)、證人陳崑林、黃銀聲及黃信宜為被上訴人之受僱人且為尚未領取該工程款之利害
    關係人，其證詞有偏頗之虞：
    負責水電施做之證人陳崑林及負責鐵工施做之證人黃銀聲、黃信宜均證稱施工期
    間見黃秋柑、黃秋柏及黃明正前去指示施工，然查：
    證人三人均為被上訴人之受僱人且為尚未領取該工程款之利害關係人，其證詞顯
    有偏頗之虞，且其泛稱黃秋柑及黃秋柏曾前去指揮，然卻無從具體指明該二人於
    何日？何時？前去，證人模糊而不具體之證述亦不可採。且黃秋柏原任職長春養
    護之家總經理，於九十年十二月三十一日離職，，自無前揭證人所稱與黃秋柑至
    施工地點指揮施做之情事，為明證人陳崑林、黃銀聲及黃信宜稱黃秋柏等人曾前
    去指揮施工，為不可採信。
三、證據：除援用第一審所提證據外，補提「台塑汽車裝潢與砌磚工程」估價單乙份
    、黃秋柏任職於長春養護之家總經理之離職聲明書及其內部公告單各一紙、中華
    民國九十一年十月十八日發文，發文字號為府社福字第０九一０一七二二一七號
    之台南縣政府函乙份、台縣政府違反老人福利法案件處分書乙份、長春養護之家
    後面附圖（見本院卷第六三頁）、台南縣佳里鎮○○里○○路一六五號及一六五
    之一號二棟建物使用執照申請書影本二紙、台南縣政府工務局核發之證明書一紙
    、前開二棟建物之立案證書及台南縣政府函各二紙、聲請訊問證人黃明正、李耀
    煌及聲請向台南縣學甲鎮調解委員會調閱九十一年民調字第０八０號甲○○與黃
    秋柑等間承攬糾紛事件聲請調解之調解卷宗乙卷。
乙、被上訴人方面：
一、聲明：求為判決：駁回上訴。
二、陳述：除與原判決記載相同者，茲引用之外，補稱略以：
(一)、被上訴人謂此工程係上訴人與黃明正二人與被上訴人接觸的，若非上訴人叫被上
    訴人施工，被上訴人無須主動去施工。
(二)、被上訴人就台塑汽車裝潢與砌磚工程估價單影本真正不爭執，並謂系爭工程地點
    以前是別人做汽車展示場，該處沒有門號。當初係與上訴人及黃明正二人接觸，
    此估價單係估價室內之隔間，而水電及鐵厝工程係被上訴人在施工期間時，由上
    訴人委由被上訴人另請水電及鐵厝工來配合施做。
(三)、施工工程內隔間都是上訴人他們要求的，裡面之設置都有殘障扶手，且如非上訴
    人委請施工，被上訴人不可能主動施工。
(四)、被上訴人於九十一年六月八日即有黃明正之名片，而原審卷內之名片係證人拿給
    施工之工人，非拿給被上訴人。
(五)、九十一年五月十三日證人李耀煌稽查上訴人之安養院有超收的情形，上訴人今日
    是以合法掩護非法，被上訴人質疑已經既得的利益，哪可能讓一百多個老人領回
    ，必然須找個地方將老人藏起來，待將來申請到合法的地點再移過去。上訴人合
    法申請另二家安養院是九十一年十二月的事，而被上訴人之工程是於九十一年六
    月三十日以前完成，足證上訴人就是想把超收之人移去系爭地點。
(六)、被上訴人一再強調此事件係工程款之糾紛，與上訴人所收容之人員並無關係，上
    訴人所要傳之證人汪青慧亦僅為房屋仲介的人員，與本事件亦無關係。
三、證據：援用第一審所提之證據。
    理    由
一、被上訴人起訴主張：伊於九十一年六月八日與上訴人成立承攬契約，由伊承包坐
    落台南縣佳里鎮○里段九三五地號、九三五－一地號土地上之為建物裝璜、泥作
    、鐵厝及水電等工程，雙方約定工程款實作實算，系爭工程於九十一年六月三十
    日如期完工，並由上訴人驗收完畢。本件亦經台灣省建築師公會台南縣辦事處就
    上開施作工程項目進行鑑定，經鑑定結果，工程款合計為五十一萬九千六百二十
    五元，詎上訴人迄未給付，迭經被上訴人催討均置之不理，爰依承攬之法律關係
    ，求為命上訴人給付五十一萬九千六百二十五元，及自九十二年五月十七日起，
    至清償日止按年息百分之五計算之法定遲延利息之判決。上訴人則以：其未與被
    上訴人訂立承攬契約，被上訴人係未經訴外人黃明正所同意之材料及價格等之情
    形下，擅自鳩工裝璜、施工，自不得向上訴人請求給付工程款等語，資為抗辯。
二、被上訴人主張其於系爭坐落台南縣佳里鎮○里段九三五地號、九三五－一地號土
    地上之建物為裝潢、泥作等工程，於九十一年六月三十日前完工，依實作實算之
    方式，結算金額為五十七萬二千五百五十六元，雖據其提出估價單為憑，惟為上
    訴人所否認，乃經原審委託台灣省建築師公會台南縣辦事處鑑定該裝潢等之合理
    費用，經該會指定莊欽淇、周俊良二位建築師鑑定結果，其中裝潢工程為十二萬
    八千四百八十九元五角，泥作工程為八萬七千三百三十元，鐵厝工程為十九萬九
    千五百八十元，水電工程為十萬四千二百二十六元，總計為五十一萬九千六百二
    十五元五角等事實，有該辦事處所檢送之鑑定報告書附卷足憑，而此鑑定結果所
    得價額並為兩造所不爭執，是被上訴人在該建物所施作之裝潢等工程，其合理價
    額為五十一萬九千六百二十五元五角之事實，亦堪認定。惟被上訴人主張上訴人
    應依承攬契約，如數給付，則為上訴人所否認，並以前詞置辯，是本件應審究者
    厥為：兩造間就前揭施作裝潢等工作，是否有承攬契約存在？
三、經查，上訴人黃秋柑即台南縣私立長春生活養護之家，於九十一年五月十三日經
    台南縣社會福利機構公共安全聯合稽查小組派員查核，發現有違規超收老人之情
    事，即核准人數四十九人，而收託人數一百人，暫托人數三十一人，經台南縣政
    府於九十一年五月二十三日以府社字第０九一００八二五九四號函限期於九十一
    年六月三十日提出申請或改善，業經證人即台南縣社會局人員李耀煌於本院結證
    屬實，並有台南縣政府聯合稽查社會福利機構現場會勘紀錄表及陳述意見通知書
    與前揭函影本在卷可憑（見原審卷第七十七頁）。另系爭坐落台南縣佳里鎮○里
    段九三五地號、九三五－一地號上之建物，原為訴外人李明川向地主租地建造，
    開設汽車買賣處所，李明川結束營業後，由訴外人黃明正於九十一年六月十日與
    李明川訂立租賃契約，自九十一年七月一日至九十四年六月三十日止，共計三年
    ，而其租屋之用途係收容老人之用，此經李明川於原審證述：「我結束營業之後
    ，就把房子租給黃明正．．．當時我有聽他說要弄一些老人過去那邊住，只是暫
    時性的」等語（見原審卷第一九三頁），並有兩造各自所提之租賃契約書影本為
    憑。按證人李明川係上訴人於原審聲請傳訊，與兩造並無利害關係，其證言應可
    採信，足見被上訴人主張系爭建物係為供收容老人之用而裝修，應可採信。
四、又查被上訴人主張其施作前揭裝潢、泥作、鐵厝、水電等工程，原係與黃明正接
    觸，兩造並約定實作實算等情，雖為黃明正所否認，陳稱伊雖有與被上訴人接洽
    ，然兩造間尚未有何承攬之合意，係被上訴人自行施作云云。惟查：系爭建物為
    黃明正向李明川所承租，為供收容老人之用途，有如前述，且依被上訴人所提之
    施作完成後照片六張（見原審卷第四０－四一頁）觀之，被上訴人所為施作，衛
    浴所之設備均加裝不銹鋼扶把等，符合供安養處所之用，苟非該建物之使用權
    利人黃明正已有具體之指示，被上訴人何能在該建物為此具體目的之裝潢？至黃
    明正承租該建物並非以申請合法之老人安養中心為目的，則該處所及設備是否能
    通過主管機關之審核，與是否與被上訴人成立承攬系爭裝潢無涉，不能以該處無
    法合法申請安養中心，即推論無承攬關係存在，顯見上訴人此部分之抗辯，不足
    採信。雖上訴人又抗辯黃明正與被上訴人訂立係「台塑汽車裝潢與砌磚工程」，
    該工程與「老人安養之家」無關云云。然被上訴人主張因該處所無門牌，之前為
    台塑汽車展示場，此為兩造所不爭執之事實，並有估價單附卷可參，是不能以該
    估價單載「台塑汽車裝潢與砌磚工程」，即謂該工程非關老人安養之家之裝修，
    上訴人此部分之抗辯，亦非可採。另上訴人抗辯黃明正與被上訴人僅止於接洽程
    度，尚未達成承攬契約云云。然由上訴人聲請本院向台南縣學甲鎮調解委員會調
    閱之九十一年民調字第０八０號甲○○與黃秋柑等間承攬糾紛事件調解卷宗，兩
    造間調解不成立之原因已明載係因口頭約定承攬工程項目、數量有爭議，而調解
    不成立，益顯被上訴人與黃明正間已有將原為汽車買賣處所改裝成老人安養處所
    之合意，其間已有承攬契約之成立，僅嗣後承攬之工程項目、數量發生爭議而已
    ，是上訴人所辯其間僅止於接洽程度，尚未達成承攬契約云云，核不足採。
五、本件被上訴人為裝潢等工作之施作，係基於黃明正出面與被上訴人間成立之承攬
    契約，此承攬契約究係存在於被上訴人與黃明正間，抑或存在於兩造間？
    上訴人抗辯台南縣私立長春生活養護之家為其獨資，登記上為其所獨資，黃明正
    縱有參與，亦僅止於隱名合夥人，對外並不能代表台南縣私立長春生活養護之家
    等語，固據其提出九十一年六月十二日所訂立之合夥契約為憑（見原審卷第四四
    頁），並經原法院向台南縣政府調取台南縣私立長春生活養護之家及私立長春生
    活教養院申請設立許可相關文件資料等為證（見原審卷第一五一－一八五頁），
    堪認台南縣私立長春生活養護之家在登記名義上為上訴人黃秋柑獨資經營，黃明
    正雖後加入為合夥人，惟其本人之行為並不能直接代表上訴人台南縣私立長春生
    活養護之家，除非有代理或相類似之法律關係，其所為行為之法律效果始得歸屬
    於上訴人黃秋柑即台南縣私立長春生活養護之家，應甚明確。
六、被上訴人主張黃明正出面與其洽談系爭建物裝潢等事宜時，出示一張「台南縣私
    立長春生活養護之家教養院附設復健診所之副董事長」之名片，且於工程施作期
    間，黃明正至工地亦持此名片予工人黃銀聲、黃信宜等情，業經黃銀聲、黃信宜
    於原審證述明確（見原審卷第六九頁），並有名片一張附卷可參（見原審卷第六
    六頁），而堪認真實。再依被上訴人所施作裝潢等工作之內容，該建物確符合老
    人安養之功用，且參諸黃明正承租系爭建物時，曾向出租人李明川表示：「要弄
    一些老人過去那邊住，只是暫時性的。」凡此均足以證明黃明正確係以台南縣私
    立長春生活養護之家教養院之名義與被上訴人成立承攬契約，而在該工程施作期
    間，除黃名正有到現場外，另上訴人黃秋柑亦曾到過現場，且對施作內容有所指
    示，此由負責水電施作之證人陳崑林於原審結證陳稱：「（問：有無在佳里鎮○
    里段三九五跟三九五之一地號上汽車保養廠上施工？）有，是被上訴人叫我去的
    。我負責水電工作，施工將近一個月，安養院的老闆有去，並說這是要蓋安養院
    的。老闆是黃秋柑及黃秋柏。我認識上訴人，是被上訴人介紹的，被上訴人介紹
    我去他們療養院施工的。我在施工的一個月期間，各看到黃明正及黃秋柑兩次，
    他們還指示我們如何施工，譬如說我們左邊留四個通風口，黃秋柑指示在右邊另
    開三個通風口。」等語，負責鐵工施作之證人黃銀聲、黃信宜二人結證陳稱：「
    （問：有無在佳里鎮○里段三九五跟三九五之一地號上汽車保養廠上施工？）有
    ，是被上訴人拿的工作，我們是兄弟，負責鐵工部分，我們的施工期約十幾天。
    我們聽被上訴人說是要蓋療養院的，因為療養院政府要查。他們有拿名片給我，
    就是黃明正（庭呈黃明正名片一張），另外黃秋柑及黃秋柏也有去，我認識黃秋
    柏。上訴人去那裡是指示我們工作還有要增加花台。如果不是養護之家要做的，
    為何在調解時，上訴人答應說要給我們二十三萬元」等語。按證人等親自參與系
    爭工程之施作，對事實之經過知之甚詳，其證詞應可採信。雖上訴人又抗辯，黃
    秋柏原任職長春養護之家總經理，於九十年十二月三十一日離職，不可能與上訴
    人至施工地點指揮工程施作云云，固據提出聲明書及公告單為證（見本院卷第十
    七頁、第十八頁），然查上訴人所提出之九十一年六月十二日合夥契約書，黃秋
    柏係長春生活養護之家之合夥人，有合夥契約書可按（見原審卷第四四－四六頁
    ），則上訴人抗辯黃秋柏不可能於系爭工程施作期間，與伊至施工地點云云，亦
    非可採。黃明正持長春生活養護之家之名片，與被上訴人接洽承作供老人養護所
    用之工程，上訴人黃秋柑並在施工期間親自到現場，並具體指示施作工程內容，
    而其指示內容及現場施作工程亦為可供老人安養使用之設施，足認黃明正係有權
    代理上訴人訂立系爭承攬契約，則被上訴人主張該建物施作之承攬契約係存在於
    上訴人與被上訴人間等情，應可採認，被上訴人黃秋柑徒以該養護之家對外為其
    一人獨資，黃明正並無權代表云云，而否認其有授權黃明正出面承租系爭建物，
    並與被上訴人成立承攬契約云云，委不足採。
七、上訴人雖另舉台南縣私立佳里老人、公園老人、長春生活養護之家等立案證書暨
    申請立案資料各三份，圖證明其並不需要增加系爭建物供作安養中心之分院，且
    舉老人福利機構設立許可辦法，主張該建物供作安養中心係不合法云云，惟依被
    上訴人所提之台南縣政府聯合稽查社會福利機構暨按摩業現場會勘紀錄表及陳述
    意見通知書其他事項欄第一項後段記載：「目前收容老人一百名，暫托三十一名
    ，該院有超收情形，請業者立即改善以免受罰。」此項會勘日期為九十一年五月
    十三日，均距黃明正出面而與李明川訂立系爭建物之租賃契約書之時間九十一年
    六月十日，被上訴人主張洽談承攬之日期九十一年六月八日不遠，參諸證人李明
    川所陳：「要弄一些老人過去那邊住，只是暫時性的。」益足認上訴人係因超收
    老人經主管機關指正後，計劃以該建物為老人臨時收容處所為目的，是縱上訴人
    嗣後於九十一年十二月二十七日另取得台南縣私立公園老人養護之家及台南縣私
    立佳里老人養護之家等二立案證書，亦不足以證明其在九十一年五月十三日經主
    管機關指正超收後，急須解決超收問題而想出之暫時解決方法，是上訴人所提此
    部分資料，並不足以推翻兩造間有系爭承攬關係存在。
八、兩造間既存在系爭建物之承攬契約，而被上訴人施作該建物工程之合理價額，經
    鑑定結果，其中裝潢工程為十二萬八千四百八十九元五角，泥作工程為八萬七千
    三百三十元，鐵厝工程為十九萬九千五百八十元，水電工程為十萬四千二百二十
    六元，總計為五十一萬九千六百二十五元五角，有如前述，從而被上訴人本於兩
    造間之承攬契約，請求上訴人給付工程款五十一萬九千六百二十五元，及自原審
    之減縮聲請書狀送達上訴人之翌日（九十二年五月十七日）起，至清償日止，按
    週年利率百分之五計算之遲延利息，自無不合，應予准許。原審據此而為被上訴
    人勝訴之判決，並依其聲請，准供擔保為假執行之宣告，經核並無違誤，上訴意
    旨，猶執陳詞，指摘原判決不當，求予廢棄改判，為無理由，應予駁回。
九、本件事證已臻明確，兩造其餘之攻擊防禦方法及未經援用之證據，經斟酌後認均
    不足以影響本判決之結果，無逐一詳予論駁之必要，其聲請傳訊汪青慧、李明川
    、黃秋柏亦無必要，併此敘明。
十、據上論結，本件上訴為無理由，依民事訴訟法第四百四十九條第一項、第七十八
    條，判決如主文。
中      華      民      國    九十二    年    十一    月      十一      日
                                    臺灣高等法院臺南分院民事第二庭
~B1審判長法官   吳    志    誠
~B2      法官   楊    省    三
~B3      法官   李    素    靖
右為正本係照原本作成。
不得上訴。
中      華      民      國    九十二    年    十一    月      十三      日
~B法院書記官  林    鈴    香


司法院資訊處製作；財團法人民間司法改革基金會備份。
